臺灣板橋地方法院刑事判決　　　　　　　 96年度訴字第730號
公　訴　人　臺灣板橋地方法院檢察署檢察官
被　　　告　甲○○
上列被告因偽造文書等案件，經檢察官提起公訴（九十五年度偵
緝字第一二八五號），本院判決如下：
    主  文
甲○○行使偽造私文書，足以生損害於他人，處有期徒刑壹年陸
月，減為有期徒刑玖月。扣案之偽造授權書上偽造「陳立夫」署
押及印文各壹枚及未扣案之偽造「陳立夫」印章壹枚均沒收。
    事  實
一、甲○○前於民國八十年間因詐欺案件，經臺灣新竹地方法院
    以七十九年度訴字第七０七號刑事判決分別處有期徒刑四月
    及八月（均經減刑），並定應執行有期徒刑十一月確定，嗣
    於八十年六月三十日因徒刑執行完畢出監；又於八十四年間
    因詐欺案件，經臺灣高等法院以九十二年度上易字第一０八
    七號刑事判決處有期徒刑二年確定，嗣於九十三年一月十五
    日入監執行，並於九十四年十月十八日縮刑假釋出監付保護
    管束，且於九十五年一月十四日假釋期滿，以已執行論（均
    未構成累犯）。
二、詎其仍不知悔改，竟基於行使偽造私文書及意圖為自己不法
    所有之犯意，先後為下列犯行：
(一)、於九十年間某日，未經陳立夫（其業於九十年二月八日逝世
    ）之授權或同意，在不詳地點，利用不知情之真實姓名年籍
    資料不詳之成年人偽刻「陳立夫」之印章一枚，旋於不詳時
    間、地點，蓋用在內容為「本人因年老行動不便，特授權甲○○先生（台灣省高雄縣人國民身份證Ｚ000000000）。為全
    權代表處理民族資產存款事宜。」之授權書之授權人欄內，
    並在該授權書上偽造「陳立夫」之署押一枚，而偽造該陳立
    夫於八十九年十二月十二日所書立之授權書乙紙，足以生損
    害於陳立夫。
(二)、於同年十月十七日，在臺北縣淡水鎮○○○路○段一四三巷
    二弄五號陳秀琴住處，向丁○○、楊麗春出示前揭偽造之授
    權書乙紙而行使，並佯稱渠等若投資處理陳立夫在大陸之民
    族資產存款事務，獲利可觀云云，致丁○○及楊麗春陷於錯
    誤，渠等遂與甲○○訂立合作協議書，並由不知情之陳秀琴
    擔任見證人，渠等同意共同出資處理前揭民族資產事宜，並
    按照將來領取總金額數之十分之一分配予渠等。
(三)、嗣於同年十一月一日上午九時三十分許，在臺北縣蘆洲市○○街四十二號臺灣中小企業銀行蘆洲分行，甲○○向丁○○
    借貸現金新臺幣（下同）三十萬元，且書立借據乙紙，並向
    丁○○鼓吹投資前揭處理陳立夫在大陸之民族資產存款事務
    ，致丁○○陷於錯誤，由在場不知情之陳秀琴擔任見證人，
    丁○○遂與甲○○簽訂投資契約書而同意以該三十萬元借款
    抵充三十萬元投資款，以投資前揭甲○○所佯稱之民族資產
    事宜，而交付三十萬元予甲○○。迨甲○○詐得前揭款項後
    ，隨即避不見面，丁○○察覺有異，始悉受騙。
三、案經丁○○告訴臺灣板橋地方法院檢察署檢察官偵查起訴。
    理  由
壹、程序方面有關證據能力部分：按被告以外之人於審判外之陳
    述，經當事人於審判程序同意作為證據，法院審酌該言詞陳
    述或書面陳述作成時之情況，認為適當者，亦得為證據。當
    事人、代理人或辯護人於法院調查證據時，知有第一百五十
    九條第一項不得為證據之情形，而未於言詞辯論終結前聲明
    異議者，視為有前項之同意，刑事訴訟法第一百五十九條之
    五定有明文。查本案以下所引之證據方法，均未據被告甲○○否認其證據能力，且未於本案言詞辯論終結前聲明異議，
    則本院審酌該等證據核無違法取證或證明力顯然過低之情事
    ，依各該陳述作成時之狀況，並無不適當之情形，自均得為
    證據，合先敘明。
貳、實體方面：
一、訊據被告甲○○固坦承伊於前揭時、地，與告訴人丁○○簽
    署上開合作協議書及投資契約書之事實，惟矢口否認有何行
    使偽造私文書及詐欺取財之犯行，並辯稱：陳立夫在其士林
    公館，簽署該授權書予伊，委託伊至大陸辦理民族資產事宜
    ，但伊並未出示該授權書予告訴人丁○○，更未收受告訴人
    丁○○交付之三十萬元，也沒有簽署該三十萬元借據云云置
    辯。然查：
(一)、前揭事實，業據告訴人丁○○迭於警詢、偵訊及本院審理時
    到庭具結證述（詳見偵查卷第十至十一、三十八至四十五、
    九十一頁）明確，核與證人陳秀琴於警詢、楊麗春於警詢及
    偵訊時證述（詳見偵查卷第十四至二十、一一七至一一八頁
    ）之情節相符，並有前揭合作協議書、授權書、投資契約書
    及借據等各乙紙（詳見偵查卷第七十至七十三頁）在卷可稽
    。復衡諸該合作協議書及授權書上蓋有被告、陳秀琴、丁○○之騎縫章，顯見渠等於簽署該份合作協議書時，被告確實
    出示該份授權書無訛；又被告於警詢時供稱：陳秀琴說要簽
    名蓋章才可以拿到錢，伊才在借據上簽等語（詳見偵查卷第
    八頁）綦詳，並觀諸該借據上之「甲○○」之署押核與卷附
    被告親簽在合作契約書、投資契約書及歷次於警詢筆錄、偵
    訊筆錄及本院訊問筆錄之「甲○○」之署押筆跡相符，則被
    告空言否認伊未出示該份授權書及在借據上簽名云云，顯屬
    事後卸責之詞，不足採信。故前揭事實，足堪認定屬實。
(二)、又查陳立夫自八十九年十月八日起，因肺炎等病住院在中國
    醫藥大學附設醫院，並於八十九年十二月十二日，有休克併
    呼吸衰竭意識混亂及嗜睡現象，且於九十年二月八日因多重
    器官衰竭、心肌梗塞而死亡等情，此有個人基本資料查詢結
    果、中國醫藥大學九十五年十月二十日榮密字第０九五００
    ０二０五二號函暨陳立夫之病歷、呼吸治療單、病程紀錄等
    以及中國醫藥大學九十五年十一月七日榮密字第０九五００
    ０二二二０號函各乙份（詳見偵查卷第一一九頁、偵緝卷第
    三十一、四十四頁及臺灣板橋地方法院檢察署證物袋）附卷
    可證，是上開事實，洵堪認定無訛。故被告辯稱：陳立夫在
    其士林公館簽署該授權書予伊，且當時陳立夫意識清楚云云
    ，即與事實有違，而不足採信。
(三)、至被告先於偵訊時供稱：（告訴人丁○○所提出之授權書）
    該授權書是於八十九年十二月十二日陳立夫在他住的士林公
    館給伊的云云（詳見偵緝卷第三十八頁），又於本院訊問時
    先供稱：該授權書原本被丙○○拿走云云（詳見本院卷第三
    十九頁），嗣後卻供稱：告訴人丁○○所提出之八十九年十
    二月十二日授權書係他們偽造的，伊有正本；且陳立夫簽署
    給伊的授權書是在八十九年九月十日云云（詳見本院卷第一
    二０頁），並提出該八十九年九月十日授權書三紙（詳見本
    院卷第五十五頁及本院證物袋）供參。然衡諸被告所提出之
    八十九年九月十日授權書與告訴人所提出之八十九年十二月
    十二日授權書，其內容及簽章之情事一致，僅書立之日期迥
    異，茍被告並未出示該授權書予告訴人丁○○等人者，告訴
    人丁○○何以知悉授權書內容而偽造相同內容之授權書？況
    就授權書之書立日期及由何人收執授權書正本等情，被告前
    後之供述不一，亦殊難逕予採信；另被告提出許國雄等人之
    照片（詳見本院被告九十六年四月十日答辯狀所附書證之證
    物袋），並辯稱：陳立夫簽署授權書時，許國雄在場云云（
    詳見本院卷第二十四頁），惟觀諸該照片所示，照片並無註
    記日期，且核與陳立夫是否於八十九年九月十日簽署該授權
    書乙節無涉。故該八十九年九月十日之授權書顯係被告臨訟
    所杜撰，不足採信。
(四)、綜上所述，本件事證已臻明確，被告犯行堪以認定屬實，應
    予依法論科。
二、論罪科刑部分：
(一)、法律修正後之適用：查被告行為後，刑法業於九十四年二月
    二日修正公布，九十五年七月一日起施行。按「行為後法律
    有變更者，適用行為時之法律，但行為後之法律有利於行為
    人者，適用最有利於行為人之法律」，修正後刑法第二條第
    一項定有明文。此條規定係規範行為後法律變更所生新舊法
    比較適用之準據法，本身尚無新舊法比較之問題，於新法施
    行後，應一律適用新法第二條第一項之規定，為「從舊從輕
    」之比較，先予敘明，再按本次法律變更，比較時應就罪刑
    有關之共犯、未遂犯、想像競合犯、牽連犯、連續犯、結合
    犯，以及累犯加重、自首減輕暨其他法定加減原因（如身分
    加減）與加減例等一切情形，綜其全部罪刑之結果而為比較
    （最高法院九十五年五月二十三日九十五年第八次刑事庭會
    議決議參照）。經查：
１、關於罰金刑，刑法分則編各罪所定罰金刑之貨幣單位原為銀
    元，修正前刑法第三十三條第五款規定：「罰金：一元（銀
    元）以上。」，而依罰金罰鍰提高標準條例規定，就七十二
    年六月二十六日前修正之刑法部分條文罰金數額提高二至十
    倍，其後修正者則不提高倍數，並依現行法規所定貨幣單位
    折算新臺幣條例規定，以銀元一元折算新臺幣三元。修正後
    刑法第三十三條第五款規定：「罰金：新臺幣一千元以上，
    以百元計算之。」，刑法第三十三條第五款所定罰金貨幣單
    位經修正為新臺幣後，刑法分則各罪所定罰金刑之貨幣單位
    亦應配合修正為新臺幣，為使刑法分則編各罪所定罰金之最
    高數額與刑法修正前趨於一致，乃增訂刑法施行法第一條之
    一：「中華民國九十四年一月七日刑法修正施行後，刑法分
    則編所定罰金之貨幣單位為新臺幣。九十四年一月七日刑法
    修正時，刑法分則編未修正之條文定有罰金者，自九十四年
    一月七日刑法修正施行後，就其所定數額提高為三十倍。但
    七十二年六月二十六日至九十四年一月七日新增或修正之條
    文，就其所定數額提高為三倍。」。從而，刑法分則編各罪
    所定罰金刑之最高數額，於上開規定修正後並無不同，惟修
    正後刑法第三十三條第五款所定罰金刑最低數額，較之修正
    前提高，自以修正前刑法第三十三條第五款規定有利於被告
    。
２、刑法第五十五條關於牽連犯之規定業經刪除，則被告所犯各
    罪，應予分論併罰。新舊法比較之結果，適用被告行為時之
    法律即修正前刑法第五十五條牽連犯之規定，較有利於被告
    。
３、綜上所述，整體為「從舊從輕」之比較結果，應一體適用被
    告行為時即修正前刑法之規定，較有利於被告，合先敘明。
(二)、論罪部分：
１、核被告所為，係犯刑法第二百十六條、第二百十條之行使偽
    造私文書罪及同法第三百三十九條第一項之詐欺取財罪。
２、又被告利用不知情之刻印業者偽刻印章，為間接正犯。
３、另偽造印章、署押、印文為偽造私文書之階段行為，偽造私
    文書之低度行為應為行使偽造私文書之高度行為吸收，均不
    論罪。
４、復被告所犯行使偽造私文書罪與詐欺取財罪間，具有方法與
    目的之牽連關係，應依修正前刑法第五十五條後段之規定，
    從一重之行使偽造私文書罪處斷。
(三)、科刑部分：爰審酌被告有事實欄一所示之詐欺前科，此有臺
    灣高等法院被告前案紀錄表及該判決書各乙份在卷可證，是
    其素行不良，且其犯罪之動機、目的、手段實屬可議，並對
    陳立夫及告訴人丁○○所造成危害非輕，及迄今尚未賠償告
    訴人丁○○所受之損害，以及犯後飾詞否認犯行之態度，毫
    無悔意等一切情狀，量處如主文所示之刑，以資懲儆。
(四)、減刑部份：查被告本件犯罪之時間為九十六年四月二十四日
    以前，合於中華民國九十六年罪犯減刑條例第二條第一項第
    三款之減刑條件，應減其宣告刑二分之一如主文所示。
(五)、沒收部分：前揭偽造之授權書（詳見偵查卷第七十三頁）上
    偽造「陳立夫」之署押及印文各一枚及未扣案之偽造「陳立
    夫」印章一枚，應依刑法第二百十九條之規定，不問屬於犯
    人與否，均併予諭知沒收。
三、不另為無罪諭知部分：
(一)、公訴意旨另以：被告甲○○於九十二年三月十三日某時，在
    不詳地點，向告訴人丙○○出示前揭授權書，並誆稱其投資
    處理陳立夫在大陸之民族資產存款之事務，獲利可觀，致告
    訴人丙○○陷於錯誤，借款三十五萬元予被告，足以生損害
    於告訴人丙○○，因而認被告涉犯刑法第二百十六條、第二
    百十條行使偽造私文書罪嫌及同法第三百三十九條第一項之
    詐欺取財罪嫌云云。
(二)、按犯罪事實應依證據認定之，無證據不得認定犯罪事實；不
    能證明被告犯罪者，應諭知無罪之判決，刑事訴訟法第一百
    五十四條第二項及第三百零一條第一項分別定有明文。所謂
    證據，須適於為被告犯罪事實之證明者，始得為斷罪之資料
    ；如未能發現相當證據，或證據不足以證明，自不能以推測
    或擬制之方法，以為裁判之基礎（最高法院二十九年上字第
    三一０五號、四十年台上字第八六號判例參照）。又按告訴
    人之告訴，係以使被告受刑事追訴為目的，其指訴是否與事
    實相符，仍應調查其他證據，以資審認，即須藉由補強證據
    之存在，以增強或擔保告訴人陳述之證明力，必被害人所述
    被害情形，無瑕疵可擊，且就其他方面調查，又與事實相符
    ，始足據為有罪判決之基礎（最高法院八十七年度台上字第
    二一七六號及八十一年度台上字第三五三九號判決意旨參照
    ）。
(三)、公訴人認被告涉有前揭犯行，無非以被告於偵訊時之供述（
    其向告訴人丙○○借款十萬元）、告訴人丙○○之指訴、陳
    立夫授權書、陳立夫之戶政查詢資料、中國醫藥大學函文暨
    陳立夫病歷紀錄、借據等為其主要論據。惟訊據被告堅決否
    認有何行使偽造私文書及詐欺取財之犯行，並辯稱：伊沒有
    拿告訴人丙○○的錢，伊和丙○○是同居人關係，伊並未拿
    該授權書予告訴人丙○○等語置辯。
(四)、經查：
１、證人即告訴人丙○○先於九十四年九月二十一日偵訊時具結
    證述：被告叫我先拿錢給他用，他要到大陸辦好像是美金的
    事情；因我跟被告在廟裡認識，師姐說被告是好人，所以我
    借錢給被告；被告沒有真的去大陸，他說沒有辦成功云云（
    詳見偵查卷第一０六頁）；又於九十五年十月二十七日偵訊
    時具結證述：被告於九十三年時拿陳立夫授權書跟我說他太
    太要幫陳立夫辦民族資產存款事宜，要跟我借四十萬元，我
    們一起到銀行匯款；我跟被告是普通朋友，沒有同居；被告
    說去大陸回來後，馬上就會有很多錢可以買別墅給我，我當
    時貪心就借給他；被告拿前揭授權書，並說辦好就有很多錢
    云云（詳見偵緝卷第三十七至三十八頁）；復於本院九十六
    年六月二十六日審理時到庭具結證述：我給被告總共約四十
    萬元；被告出示前揭授權書，並叫我先拿錢出來到大陸辦美
    金，且簽借據給我；我因被告提出該授權書，而匯款二十五
    萬元到被告太太的帳戶，其他的錢跟投資沒有關係；（問：
    授權書何時看到？）（翻閱借據後稱）九十二年，但不確定
    幾月，是在被告寫借據給我之前；（問：被告在何處拿授權
    書給你？）（閱借據後稱）新莊福壽街九十九巷；於九十二
    年間曾與被告同居一、二個月云云（詳見本院卷第一一六至
    一一九頁）。是告訴人丙○○究係與被告間有單純借貸關係
    或因被告出示前揭授權書而投資或借貸？及其交付給被告之
    款項金額究竟為四十萬或二十五萬？其前後證述之情節不一
    ，且茍被告曾出示該授權書予告訴人丙○○者，何以其於向
    檢察官提出本件告訴時，其卻未曾向檢察官提及此事？此顯
    與常情有違；另觀諸卷附之九十二年三月十三日借據（詳見
    偵緝卷第四十二頁）所示，該借據載稱：「一、金額：新臺
    幣參拾伍萬元。二、按照銀行貸款利息計算付利。」，並經
    借款人即被告簽章、金主丙○○簽名，亦核與告訴人丙○○
    上開證述交付予被告之款項數額不符。故告訴人丙○○前開
    證述，容有疑義，本院殊難遽以採信。至被告聲請傳喚證人
    即其配偶陳蘭、其兒子乙○○及其友人魏武雄，以資證明告
    訴人丙○○與其同居之事實，然告訴人丙○○是否與其同居
    乙節，業據證人丙○○於本院審理時證述明確，已如前述，
    且核與本案被告是否涉犯行使偽造私文書及詐欺取財之罪嫌
    無涉，本院認無調查之必要，業已駁回其聲請在案（詳見本
    院卷第一一九頁），附此敘明。
２、從而，本件告訴人丙○○之指訴存有瑕疵，縱認告訴人丙○○曾交付款項予被告，然依公訴人所提全部證據，仍不足為
    被告犯行使偽造私文書及詐欺取財罪之證明，仍有合理懷疑
    之存在。此外，復查無其他證據足資證明被告確有公訴人所
    指之上開犯行。
(五)、綜上所述，揆諸前開法條、判例、判決意旨及說明，就前揭
    公訴人指摘被告涉嫌對告訴人丙○○行使偽造授權書及詐欺
    取財之犯行部份，公訴人既不能證明被告犯罪，應依法為被
    告無罪之諭知；然公訴人認該部分與上開論罪科刑部份有修
    正前刑法第五十六條之連續犯關係，屬於裁判上一罪關係，
    本院自無庸另為無罪之諭知。
四、另被告於本院審理時提出陳立夫之八十九年九月十日授權書
    三紙，及信函內容相同、均有陳立夫簽章之信函三份（詳見
    本院卷第五十五、五十六頁、本院九十六年四月十日被告答
    辯狀所附書證及九十六年四月十二日被告庭呈書證之證物袋
    ）；然該三份信函之日期分別簽立於八十九年十月十六日及
    九十年十月十六日，惟承前所述，陳立夫自八十九年十月八
    日起因肺炎等病住院在中國醫藥大學附設醫院，並於九十年
    二月八日逝世，是同一內容之信函竟於不同日期書立，且其
    中一份之日期竟於陳立夫逝世後所書立，則上開信函是否果
    為陳立夫所書立，顯有疑義，且該八十九年九月十日授權書
    係被告臨訟所杜撰，已如前述（詳見理由欄貳之一(三)）。故
    被告提出前揭信函及八十九年九月十日授權書，顯係意圖指
    摘告訴人丁○○誣告，而涉有意圖他人受刑事處分，而使用
    偽造證據之罪嫌，宜由檢察官就該部分另行偵查，併予敘明
    。
據上論斷，應依刑事訴訟法第二百九十九條第一項前段，刑法第
二條第一項前段、第二百十六條、第二百十條、第三百三十九條
第一項、（修正前）第五十五條後段、第二百十九條，罰金罰鍰
提高標準條例第一條前段，中華民國九十六年罪犯減刑條例第二
條第一項第三款、第七條，判決如主文。
本案經檢察官彭聖斐到庭執行職務。
中　　華　　民　　國　　96　　年　　7 　　月　　23　　日
                  刑事第六庭審判長法　官  許仕楓
                                  法  官  林鈺琅
                                  法  官  饒金鳳
以上正本證明與原本無異。
如不服本判決應於送達後十日內向本院提出上訴狀。
                                  書記官  王春森
中　　華　　民　　國　　96　　年　　7 　　月　　23　　日
附錄本案論罪科刑之法律條文：
中華民國刑法第二百十六條：
行使第二百十條至第二百十五條之文書者，依偽造、變造文書或
登載不實事項或使登載不實事項之規定處斷。
中華民國刑法第二百十條：
偽造、變造私文書，足以生損害於公眾或他人者，處五年以下有
期徒刑。
中華民國刑法第三百三十九條第一項：
意圖為自己或第三人不法之所有，以詐術使人將本人或第三人之
物交付者，處五年以下有期徒刑、拘役或科或併科一千元以下罰
金。
